臺灣高等法院刑事判決　　　　　　　　96年度選上訴字第23號
上　訴　人　臺灣板橋地方法院檢察署檢察官
上　訴　人
即　被　告　丙○○
選任辯護人　鍾永盛律師
　　　　　　吳偉豪律師
　　　　　　朱俊雄律師
上　訴　人
即　被　告　乙○○
選任辯護人　王怡惠律師
被　　　告　丁○○
上列上訴人等因被告等違反公職人員選舉罷免法等案件，不服臺
灣板橋地方法院95年度選訴字第9號，中華民國95年12月30日第
一審判決（起訴案號：臺灣板橋地方法院檢察署95年度選偵字第
56號），提起上訴，本院判決如下：
    主  文
原判決撤銷。
丙○○對於有投票權之人，交付賄賂，而約其投票權為一定之行
使，處有期徒刑參年陸月，褫奪公權肆年，未扣案「紅尚大扮」
紅酒禮盒壹件沒收。
乙○○有投票權之人，收受賄賂，而許其投票權為一定之行使，
處有期徒刑參月，如易科罰金，以銀元參佰元折算壹日，緩刑參
年，褫奪公權貳年，扣案「紅尚大扮」紅酒禮盒壹件（乙○○收
受而交出扣案）沒收。
丁○○有投票權之人，收受賄賂，而許其投票權為一定之行使，
處有期徒刑參月，如易科罰金，以銀元參佰元折算壹日，緩刑參
年，褫奪公權貳年，扣案「紅尚大扮」紅酒禮盒壹件（丁○○收
受而交出扣案）沒收。
    事  實
一、丙○○為參選民國95年度臺北縣新莊市中和里之里長，竟基
    於投票行賄之犯意，於(1)95年3月底、4月初某時，在臺北縣
    新莊市○○路○段149巷21弄11號，執「紅尚大扮」紅酒禮盒
    1 件充賄賂，交付投票權人丁○○，約定丁○○於上項選舉
    時投票支持丙○○。丁○○係95年度臺北縣新莊市中和里里
    長選舉之投票權人，收受丙○○交付賄賂「紅尚大扮」紅酒
    禮盒1件後，允於選舉時投票與候選人丙○○。(2)95年4月中
    旬，在臺北縣新莊市○○街102號，執「紅尚大扮」紅酒禮
    盒1件作為賄賂，交付投票權人乙○○，約乙○○於上項選
    舉時投票支持丙○○；乙○○係95年度臺北縣新莊市中和里
    里長選舉之投票權人，收受丙○○交付賄賂「紅尚大扮」紅
    酒禮盒1件後，允於選舉時投票與候選人丙○○。(3)95年4月
    中旬，在臺北縣新莊市○○街30巷11號附近，執「紅尚大扮
    」紅酒禮盒1件作為賄賂，行求投票權人周德陽於上項選舉
    時投票支持丙○○，惟為周德陽所拒絕收受。嗣於同年4月
    24日，臺北縣調查站接獲檢舉後，通知丙○○、乙○○、丁○○到案說明，乙○○於偵查時自白犯行，並將所收受之紅
    酒禮盒1件交出扣案，丁○○亦於偵查時自白犯行及交出上
    開紅酒禮盒1件扣案。
二、案經法務部調查局臺北縣調查站移送及臺北縣政府警察局新
    莊分局報告臺灣板橋地方法院檢察署檢察官偵查起訴。
    理  由
一、訊據上訴人即被告丙○○雖坦承有參選95年度臺北縣新莊市
    中和里之里長，被告乙○○、丁○○雖供承係95年度臺北縣
    新莊市中和里里長選舉之投票權人，惟均矢口否認有何上揭
    犯行，被告丙○○辯稱：未曾向黃顯銘購買「紅尚大扮」紅
    酒禮盒，亦未致贈丁○○、乙○○、周德陽「紅尚大扮」紅
    酒禮盒以賄選。被告乙○○辯稱：扣案之「紅尚大扮」紅酒
    禮盒係其不在家時，某不知名之年輕人前來放置，非被告丙○○致贈，其於調查及偵查時身體不適，精神狀況不良，所
    為自白非其真意，亦非事實云云。被告丁○○辯稱：收受紅
    酒禮盒時，其並不在家，事後始據妻洪葉儒卿告知某不認識
    之年輕人送紅酒禮盒來云云。
二、惟查：
（一）上揭事實，業據被告乙○○於調查時供承：「（你有無95
      年臺北縣新莊市中和里里長選舉之投票資格？）有的，我
      在新莊市中和里已經居住超過30年了」「（新莊市中和里
      里長候選人丙○○有無找你尋求支持？）有的，丙○○曾
      經送我1瓶『紅尚大扮』佛朗明哥紅酒要求我支持他」「
      大約今年4月中旬的某天晚上（實際日期已記不清楚），
      丙○○一個人帶著1瓶『紅尚大扮』佛郎明哥紅酒來找我
      ，他向我表示『這是一點意思意思，拜託你支持我，投我
      1票』，當時丙○○並未進入我的屋內，僅在我的門口與
      我交談，我將『紅尚大扮』佛郎明哥紅酒收下後，丙○○
      即轉身離開」（見第86號偵查卷第38頁反面），於偵查時
      亦供認：「（你有無95年臺北縣新莊市中和里里長選舉之
      投票資格？）有的……」「（此次新莊市中和里里長候選
      人丙○○有無找你尋求支持？）有的，丙○○曾經送我1
      瓶『紅尚大扮』佛朗明哥紅酒，要求我支持他」「大約今
      年4月中旬的某天晚上（實際日期已記不清楚），丙○○
      一個人帶著『紅尚大扮』佛朗明哥紅酒來找我，他向我表
      示『我這次要出來參選里長，這是一點意思意思，拜託你
      支持我投我1票』，當時丙○○並未進入我的屋內，僅在
      我的門口與我交談，我將佛朗明哥紅酒收下後，丙○○即
      轉身離開」等語，嗣並以證人身分表示願意具結所述屬實
      在卷（見第86號偵查卷第40、41頁），復有經其提出之「
      紅尚大扮」紅酒禮盒1件扣案可資佐證。
（二）證人周德陽於調查時稱：「（新莊市中和里里長候選人丙○○有無曾以紅酒禮盒向你賄選？詳情為何？）約95年4
      月中旬時，我於新莊市綜合運動體育場運動完畢後，準備
      返家之時，經過中和街30巷11號附近時，剛好遇到新莊市
      中和里里長候選人丙○○，丙○○雙手各拿1瓶紅酒禮盒
      ，並要將其中1瓶紅酒拿給我，想請我支持他、投他1票，
      當時我告訴丙○○，因為家裡沒有人喝酒，所以我並未收
      下紅酒禮盒，我並告訴丙○○上次里長選舉時，我已經有
      支持他，這次選舉也會支持他，所以丙○○就往中和街30
      巷離去，我便上樓回家休息……」「（提示『紅尚大扮』
      紅酒禮盒照片影本1份，丙○○所要贈送給你之紅酒禮盒
      是否為途中之『紅尚大扮』紅酒禮盒？）因為我當時並未
      注意紅酒禮盒之外裝，我只記得紅酒禮盒顏色為米色，至
      於是否為照片中之『紅尚大扮』紅酒禮盒我不清楚，因為
      丙○○有告訴我這是紅酒禮盒，所以我才確定是紅酒禮盒
      」（見第86號偵查卷第53頁正、反面），於偵查時先以被
      告身分供稱：「（你有無95年臺北縣新莊市中和里里長選
      舉之投票資格？）有的……」「約95年4月中旬時某天下
      午，他（指被告丙○○）在新莊市○○街30巷11號附近遇
      到我時，丙○○雙手各拿1瓶紅酒禮盒，並要將其中1瓶紅
      酒給我，跟我說紅酒對身體很好可以補血並跟我說他（被
      告丙○○）此次還要出來參選里長要我支持他」「（是否
      有收紅酒？）沒有，因為我不喝酒但是我有跟他說上次他
      出來參選我就有支持他，所以我這次也會支持他」「（是
      否記得他要送你的紅酒是何廠牌？）我沒有看清楚，但是
      像乙○○及丁○○提出在臺北縣調查站的盒裝『紅尚大扮
      』紅酒禮盒」，嗣並以證人身分表示願意具結所述屬實（
      見第86號偵查卷第54、55頁），於原審並稱：在調查局時
      未遭刑求或不法取供等語（見原審卷第117頁）。
（三）被告丁○○於調查時供認：「今（95）年6月4日鄉鎮市代
      表、里長選舉，你是否具有臺北縣新莊市中和里里長投票
      權？）有的，因為我戶籍及現住地址都是登記臺北縣新莊
      市中和里……」「（新莊市中和里里長參選人丙○○有無
      致贈你1盒『紅尚大扮』紅酒禮盒？詳情為何？）有的，
      今（95）年大約3月底、4月初時，某日下午，某日下午有
      一名男子拿了1盒『紅尚大扮』紅酒禮盒我家，交給我太
      太洪葉儒卿，並向我太太表示說這禮盒丙○○要給我的，
      然後就離開了，因為當時我不在家，我是回到家之後才聽
      我太太說的，我也不知道拿酒來的男子是何人。後來大約
      又過了半個月左右，某日晚上約6、7時左右，丙○○自己
      一個人到我家來找我，並向我表示他要出來參選中和里里
      長，希望我能夠支持他，丙○○當時並沒有再提到紅酒禮
      盒的事，但我知道這個紅酒禮盒就是丙○○希望我支持他
      的贈禮，我當時也只是表面應付他一下，我並未決定要投
      給何人」（見第86號偵查卷第31頁正、反面），嗣於偵查
      時供稱：「（今年之代表及里長選舉是否有投票權？）有
      」「（你是屬於何里？）中和里」「（新莊市中和里里長
      參選人丙○○有無致贈你1盒『紅尚大扮』紅酒禮盒？）
      有的，今（95）年大約3月底、4月初時，某日下午，某日
      下午有一名男子拿了1盒『紅尚大扮』紅酒禮盒到我家，
      交給我太太洪葉儒卿，並向我太太表示說這禮盒丙○○要
      給我的，然後就離開了，因為當時我不在家，我是回到家
      之後才聽我太太說的，我也不知道拿酒來的男子是何人。
      後來大約又過了半個月左右，某日晚上約6、7時左右，丙○○自己一個人到我家來，叫我出去一下，並向我表示他
      要出來參選中和里里長，希望我能支持他」「（丙○○或
      送酒男子在致贈前述『紅尚大扮』紅酒禮盒時，有無向你
      表示要投票給他？）都沒有說，但該男子拿酒給我之後約
      半個月我遇到丙○○時，他有叫我支持他」，嗣並表示願
      意以證人身分具結所述實在（見第86號偵查卷第34、35頁
      ），且於原審稱：上開調查及偵查所言，均出於自由意志
      等語（見原審卷第103頁），復有經其提出之「紅尚大扮
      」紅酒禮盒1件扣案足資佐證。
（四）雖被告乙○○嗣於原審翻異前詞，改稱：送酒來時不在家
      ，且在調查局及偵查中經檢察官訊問時，因原本即罹有末
      梢眩暈及感覺神經性耳聾之宿疾，發病時經常造成頭暈目
      眩、心律不整等情形，就訊當時身體不適，故精神狀況非
      常不好，經訊畢即至國立臺灣大學醫學院附設醫院（下稱
      臺大醫院）就醫，當時所述非出於真意，亦與實情不符云
      云。然查：
　　１經原審勘驗被告乙○○之調查局錄音光碟，調查員係於詢
      問時同步進行錄音及製作筆錄，因停等筆錄之製作，故相
      關詢答係以斷斷續續方式進行，而調查員綜合受詢問人之
      回答意旨，加以整理後，記載於筆錄。其中被告乙○○確
      曾提及當時是被告丙○○本人攜帶紅酒至其住處，並言及
      選舉投票支持之事（見原審卷第88頁），且經臺灣板橋地
      方法院民事庭95年度選字第8號當選無效事件勘驗，於製
      作調查筆錄時並無強暴、脅迫、利誘、詐欺、疲勞訊問或
      其他不正方法取供情事（見95年度選字第8號影印卷），
      被告乙○○亦於原審自承：未遭刑求，亦無其他不法取供
      情形，當時確有陳述丙○○拜託投一票等語（見原審卷第
      84頁），足見被告乙○○於調查局時之陳述並無遭非法取
      供之情形，且對於自己當時陳述之內容亦甚為清楚，並與
      偵查中所述之情形相互一致，而上開調查及偵查所述亦為
      證明犯罪事實所必要，自具有證據能力。
    ２至被告乙○○該日經調查、偵查後，固曾至臺大醫院求診
      ，並經證人即被告乙○○之妻甲○○○於原審證稱：當其
      下班回家時天色已暗，當時即見乙○○暈倒在客廳，便將
      乙○○送臺大醫院急診（見原審卷第92頁）。經向臺大醫
      院調取被告乙○○病歷，被告乙○○雖確罹有上開疾病，
      於案發前亦有數次因此就醫之紀錄，而95年5月3日下午3
      時45分經檢察官訊問後，於同日晚間9時12分許因眩暈入
      院治療，經靜脈注射生理食鹽水並留院觀察至翌（4）日
      中午11時55分離院。惟由檢察官當日下午訊畢至證人甲○○○下班返家（是時天色已暗），其間有數小時，被告乙○○仍可自行返家，可見當時仍有行動自主能力。縱因遭
      訊問而心情緊張，然遇此情況而感緊張衡屬正常反應，縱
      因痼疾之故，於緊張情緒下致不舒服之感覺加劇，經訊畢
      返家後因眩暈就醫，但究不得以此反推先前於調查局及檢
      察官面前所為陳述非出於真意。況如前述，其對於當時陳
      述之內容知之綦詳，可見於受訊問當時未因而影響陳述之
      任意性及可信性。
（五）至被告乙○○、丁○○及證人周德陽嗣雖均於原審翻異前
      詞：
    １被告乙○○改稱：「當天我不在家，是有位年輕人拿酒到
      我家，放了就走。我回去時我太太才告訴我」（見原審卷
      第46頁），證人甲○○○亦於原審附和其詞，表示是一不
      認識之年輕人送酒過來，當時僅有其一人在家，乙○○不
      在，送酒來時沒有說什麼，放了就走云云（見原審卷第90
      、91頁）。惟經對照被告乙○○與證人甲○○○所述，被
      告乙○○稱：「（你太太有無說何人送酒？）她說一個年
      輕人送來，放著，轉頭就走」（見原審卷第79頁）、「（
      你太太有無告訴你何時有人送酒來？）有講，但時間我記
      不起來了」「（你太太有無形容送酒來的人長相？）沒有
      。只說年輕人、理平頭」「（你太太有無說年輕人如何講
      ？）她說該年輕人酒放著就騎機車走了」（見原審卷第83
      頁）；證人甲○○○卻稱：「（此送酒來的年輕人，送來
      時有無說送來做什麼？）我沒有看到他。他是放在門口，
      按電鈴，我出來時，他已經要騎走了，我只看到他的背面
      ，我都沒有與其交談」「（該人送酒用意？）不曉得」（
      見原審卷第93頁）、「（年輕人長相？）我只看到背後，
      瘦瘦的」「（有無看到該人髮型？）沒有，當時暗暗的」
      「（你有無問該年輕人問題？）沒有」「（在何處發現紅
      酒？）門口」（見原審卷第94頁）、「（確定未看到該年
      輕人長相？僅看到其背面？）對」（見原審卷第95頁），
      則既未看到該不知名年輕人之長相，被告乙○○又如何經
      由太太處得知該名年輕人理平頭？可見上開所辯無非事後
      卸責，以其案發之初於調查及偵查中所述，未權衡利害，
      具可信性之特別情況，堪認屬實；而證人甲○○○亦不過
      曲意迴護，委無可採。嗣被告乙○○復於本院聲請證人甲○○○再次作證，經證人甲○○○陳稱：「那個年輕人比
      較瘦比較高，頭髮比較短，是平頭，和現在丙○○不一樣
      」（見本院卷第69頁反面），無非對於原審二人所述不一
      致處予以彌縫，顯無足採。
    ２證人周德陽亦於原審改稱：「（95年4月中旬，在新莊綜
      合運動場運動完後，經中和街有無碰到丙○○？）我碰到
      的不是丙○○，我碰到一個人叫我，因為我內急，就趕快
      回去。我以為是丙○○，現在看到知道不是」「（4月中
      旬在運動場經過中和街，是否有人拿東西要送你？）有，
      說的意思是要給我補身體，但因我內急，沒有仔細聽。我
      說謝謝就走了」「……我在運動場回家途中看到的人，與
      現在在庭的丙○○是不同人，在運動場回家途中的人是年
      輕人」「（在庭丙○○有無叫人送禮給你，拜託你投票給
      他？）沒有」云云（見原審卷第112至114頁）。然證人周
      德陽自承：居住在臺北縣新莊市中和里業已20年，於前屆
      里長選舉時，即投票支持丙○○（見原審卷第115頁），
      參酌其於偵查時所證稱：「……4月底某天晚上他（丙○○）有到我家拜託我們全家支持他，有拿文宣……」等情
      （見第86號偵查卷第55頁），可見對於被告丙○○何人甚
      為明白，不致有所誤認，是於調查及偵查中所指確係被告
      丙○○無訛。而案發之初於調查及偵查中所述，未權衡利
      害，具可信性之特別情況，堪以採信，嗣於原審所述誤某
      年輕人為被告丙○○云云，顯然意在迴護，自不足採。
    ３被告丁○○於原審改稱：「我根本不在家。當天我回去，
      才聽我太太講，說有個年輕人騎機車過來，問我在不在家
      ，我太太正在講電話，回說我不在，年輕人就走了」（見
      原審卷第46頁），並以證人身分結證上情（見原審卷第97
      至104頁）；證人即被告丁○○之妻洪葉儒卿亦於原審證
      稱：「（95年3月底、4月初，有1天下午有人送東西，是
      送何東西？送至何處？）我在講電話，有人問『有人在家
      嗎？』我電話掛了後，他說『這東西給你們』，東西就放
      著，他就走了」「（是否認識在庭丙○○？）他4年前有
      選過里長，所以多少有認識」（見原審卷第105頁）、「
     （送酒的人有無說送酒的用途？）沒有。我沒有跟他講到
      話，他就騎著機車走了」「（送紅酒之事，有無告訴你先
      生？）有，我說送酒的人我不認識，並向他說經過。我先
      生問我是誰送的，我說我不認識」「（送酒等人是否為丙○○？）不是，是年約30歲的人」（見原審卷第106頁）
      、「（送酒的人長相？）我是看到側面，我出來時，他已
      騎上機車」「（他送酒來時，距你多久？）我是走出來才
      看到他側面」「（請形容送酒的人長相？）我沒有看的很
      清楚」（見原審卷第108至109頁），亦稱送酒來的人是一
      位年輕人云云。惟證人洪葉儒卿既自承對於被告丙○○多
      少有認識，不致錯將年輕人誤認係被告丙○○；而被告丁○○於調查時自承「我跟丙○○算是認識十幾年了」（見
      第86號偵查卷第31頁反面），倘非其妻確告知被告丙○○
      送酒過來，實無攀誣被告丙○○之理。是其先前於調查及
      偵查中所言，未權衡利害，依事實而為陳述，具可信性之
      特別情況，堪認屬實。
    ４雖在調查局時未提供被告丙○○之口卡供指認，惟證人周
      德陽、被告丁○○及妻洪葉儒卿均認識被告丙○○，已如
      前述，被告乙○○亦於調查及偵查時表示：認識被告丙○○，且前次里長選舉時有出來參選等語（見第86號偵查卷
      第38頁反面、第40頁），亦無錯將年輕人誤認為被告丙○○之虞。是雖當時並未指認口卡，但其等對於被告丙○○
      指認之同一性並無錯誤。又檢察官對於乙○○、丁○○及
      周德陽均係先以被告身分進行訊問（周德陽經檢察官認因
      無收受該紅酒禮盒，無收受賄賂可言，予以簽結，見第86
      號偵查卷第63頁），嗣始詢問是否願意以證人身分具結擔
      保所述屬在，經其等同意後而為具結，所為並無違反刑事
      訴訟法第188條「具結應於訊問前為之。但應否具結有疑
      義者，得命於訊問後為之」之規定。再被告乙○○、丁○○及被告丙○○均於原審、本院以證人身分具結作證，各
      被告對於其他共同被告之詰問權利均獲充分保障，而被告
      乙○○、丁○○之證詞與前揭所述不相符合，本院爰就其
      等先前所述無違任意性，及何以可信性之特別情況詳予說
      明如前。而由被告乙○○、丁○○、證人周德陽陳述之脈
      絡，均由係被告丙○○送紅酒禮盒，至改稱為一不知名年
      輕人所送、證人甲○○○、洪葉儒卿亦均附和係一不知名
      年輕人致贈紅酒等情觀之，尤見事後如何曲意迴護；而被
      告丙○○所辯未曾致贈紅酒禮盒以賄選之情，顯無可信。
（六）至被告丙○○辯稱：未如檢舉人所指在黃顯銘經營之「佳
      新行」雜貨店購買本件「紅尚大扮」紅酒禮盒云云。雖證
      人黃顯銘於調查時稱：其有進貨「紅尚大扮」紅酒禮盒，
      進貨價1瓶新臺幣（下同）335元，每瓶賣400元，3瓶賣
      1050元，95年過年前進了5箱，1箱6瓶，過年期間賣掉3箱
      ，目前還剩1箱多。被告丙○○沒有向「佳新行」購買過
      「紅尚大扮」紅酒禮盒，先前賣掉的都是散客買的，最多
      一次買2瓶。此種紅酒禮盒，一般菸酒商都有在賣（見第5
      6號偵查卷第21頁正、反面）；於本院亦證稱：被告丙○○未向其購買「紅尚大扮」紅酒禮盒，亦未見其他候選人
      來購買等語（見本院卷第70頁正、反面）。惟「紅尚大扮
      」紅酒禮盒非僅「佳新行」販賣而已，而出面購買該紅酒
      禮盒的亦可能非候選人本身，而本案被告丙○○確有以「
      紅尚大扮」紅酒禮盒行賄之事實，並有經被告乙○○、丁○○提出之「紅尚大扮」紅酒禮盒2件可資佐證。則自不
      能以未能證明證人黃顯銘經營之「佳新行」有販賣該紅酒
      禮盒給被告丙○○之事實，即認被告丙○○並無以上開紅
      酒禮盒行賄之行為。
（七）至被告丙○○指其得票數遠超過當時之競爭對手，不可能
      以僅以零星幾件紅酒禮盒向被告乙○○、丁○○、周德陽
      行賄，本件不無對手陣營蓄意栽贓，誣指其賄選云云。然
      致贈紅酒禮盒行賄當時尚未選舉開票，能夠掌握更多票源
      誠屬有利，怎能以事後開票結果以倒推當時並無行賄？又
      檢舉人檢舉賄選之動機固不一而定，惟既經查證被告丙○○確有以紅酒禮盒行賄之事實，自不得以對手栽贓以推卸
      罪責。被告丙○○請求調取95年臺北縣新莊市中和里長選
      舉各候選人之得票數及請求調查檢舉人「豐仁」、「家益
      」等人之真實身分等情，與本件無何關連，且本案事證已
      臻明確，核無必要。
（八）綜上所述，被告丙○○有以紅酒禮盒向被告乙○○、丁○○、證人周德陽行賄之事實至為明確，而被告乙○○、證
      人周德陽係由被告丙○○當面以紅酒禮盒行賄，被告丙○○並表明尋求支持之意，則行賄之意思已顯然表徵，並已
      為被告乙○○、證人周德陽所認識，而被告乙○○基此認
      識收受紅酒禮盒，已然默示許其投票權為一定之行使。至
      被告丁○○雖係由妻洪葉儒卿收受被告丙○○交付之紅酒
      禮盒，惟嗣被告丙○○前往拜訪向被告丁○○請求支持，
      被告丁○○對於紅酒禮盒係被告丙○○所送而與支持選舉
      具對價關係亦瞭然於胸，而其調查中所謂「我知道這個紅
      酒禮盒就是丙○○希望我支持他的贈禮，我當時也只是表
      面應付他一下」（見第86號偵查卷第31頁反面），即乃基
      此收賄認識而許為投票權一定之行使。不得將收受之行為
      與事後被告丙○○前往尋求支持之行為予以割裂，而應通
      體觀察。至於收受賄賂之後，是否前往投票或是否依允諾
      而為投票，亦即是否履行承諾之內容，在非而問。
三、論罪部分：
（一）被告等行為後，刑法及配套之刑法施行法、罰金罰鍰提高
      標準條例均經修正，自95年7月1日生效施行，有關本件情
      形：
    １刑法第143條第1項法定刑中關於得併科罰金之規定，依刑
      法施行法第1條之1：「中華民國94年1月7日刑法修正施行
      後，刑法分則編所定罰金之貨幣單位為新臺幣」「94年1
      月7日刑法修正時，刑法分則編未修正之條文定有罰金者
      ，自94年1月7日刑法修正施行後，就其所定數額提高為30
      倍。但72年6月26日至94年1月7日新增或修正之條文，就
      其所定數額提高為3倍」，由原先以銀元計算，並依罰金
      罰鍰提高標準條例第1條前段提高10倍之規定，修正為依
      新臺幣計算並提高為30倍，是就罰金刑之數額而論，修正
      前後並無不同。惟依修正前刑法第33條第5款規定罰金之
      最低額度1元以上，經以罰金罰鍰提高標準條例第1條就罰
      金數額提高倍數為10倍後，該罰金刑額度範圍係銀元10元
      即新臺幣30元以上，與修正後刑法第33條第5款罰金最低
      額為新臺幣1千元以上相較，以修正前規定之最低額度較
      低，對行為人較有利，自應適用有利於行為人之修正前規
      定。
    ２刑法第41條第1項前段，配合刪除前罰金罰鍰提高標準條
      例第2條提高1百倍之規定，則將易科罰金以銀元3百元折
      算1日之折算標準，提高為以新臺幣1千元、2千元或3千元
      折算1日，經比較新舊法，以行為時之舊法有利於被告，
      是本件自應依行為時之規定予以易科罰金。
    ３關於褫奪公權，公職人員選舉罷免法第98條第3項規定：
      「犯本章之罪（第90條之1第1項之罪屬之）或刑法分則第
      6章之妨害投票罪（刑法第143條第1項屬之），宣告有期
      徒刑以上之刑者，並宣告褫奪公權」。則就犯公職人員選
      舉罷免法第90條之1第1項及刑法第143條第1項之罪，是否
      應褫奪公權，應依公職人員選舉罷免法第98條第3項之特
      別規定。而依刑法第11條規定適用刑法總則褫奪公權期間
      之規定，修正前後刑法第37條第2項規定均為1年以上10年
      以下，亦即適用修正前後之規定並無不同，故不生比較適
      用之問題。
（二）學理上所稱之集合犯、接續犯，與修正前刑法第56條所定
      連續犯之區別，在於集合犯係一種構成要件類型，亦即立
      法者針對特定刑罰規範之構成要件，已預設其本身係持續
      實行之複次行為，具備反覆、延續之行為特徵，將之總括
      或擬制成一個構成要件之「集合犯」行為；此種犯罪，以
      反覆實行為典型、常態之行為方式，具侵害法益之同一性
      ，因刑法評價上為構成要件之行為單數，因而僅包括的成
      立一罪。其與接續犯之不同，在於接續犯所適用之構成要
      件行為文義本身並不具反覆實行之特質，非屬立法規範所
      定之構成要件類型，於時間及空間之緊密關聯性上，亦較
      之集合犯為嚴格。是除集合犯外，每一種構成要件行為皆
      得以接續犯方式為之，因此集合犯亦有喻之為「法定接續
      犯」者。此與連續犯係指行為人在主觀上基於一個概括之
      犯意，而反覆實行客觀上可以獨立成罪之同一罪名之行為
      者，均尚屬有間。公職人員選舉罷免法第91條之1第1項所
      定之對有投票權人交付賄賂或不正利益罪之賄選行為，乃
      行為人基於足以讓候選人當選票數之賄選目的，反覆向多
      數人交付賄賂或其他不正利益，約定不行使投票權或為一
      定行使；是對有投票權人交付賄賂或其他不正利益之犯行
      ，於構成要件類型上，本質上已具備反覆、延續之行為特
      徵，其持續多次對有投票權人交付賄賂或其他不正利益即
      為此類犯罪之典型或常態，於刑法評價上自應僅成立集合
      犯一罪（最高法院96年度台上字第1133、1494號判決參照
      ）。
（三）核被告丙○○所為，係犯公職人員選舉罷免法第90條之1
      第1項投票行賄罪。其基於當選95年度臺北縣新莊市中和
      里里長之同一目的，對於有投票權之人周德陽、乙○○、
      丁○○行求、交付賄賂，而約其投票權為一定之行使，應
      論以情節較重之對有投票權人交付賄賂一罪。起訴書指係
      連續犯，尚有未洽。又被告丙○○於本件行賄時，雖尚未
      登記為候選人，經其供述在卷，惟本罪未對犯罪行為之時
      間設有限制，亦即不以形式上已登記為候選人之後始該當
      犯罪主體。本件被告丙○○已實際為競選活動，並為被告
      乙○○、丁○○及證人周德陽所認識，自已符合投票行賄
      罪之要件。
（四）核被告乙○○、丁○○所為，均係犯刑法第143條第1項之
      投票受賄罪。其等於偵查中自白犯行，並依公職人員選舉
      罷免法第97條之2第1項後段規定減輕其刑。
四、原審認被告丙○○、乙○○所犯罪證明確，予以論罪科刑，
    被告丁○○犯罪不能證明，而為無罪之判決，雖非無見。惟
    ：（一）原判決強將被告丁○○之妻收受「紅尚大扮」紅酒
    禮盒與被告丙○○向被告丁○○拜票尋求支持予以割裂，遽
    認被告丙○○對於被告丁○○部分不成立投票行賄罪、被告
    丁○○犯罪不能證明，顯有未合。（二）原判決認被告乙○○犯刑法第143條第1項之罪，予以判處有期徒刑3月，則應
    依公職人員選舉罷免法第98條第3項之規定，併宣告褫奪公
    權。惟原判決漏未為褫奪公權之宣告，自有未洽。被告丙○○、乙○○提起上訴，否認犯罪，雖無足採，惟檢察官提起
    上訴，認被告丙○○對於被告丁○○部分應成立犯罪，指摘
    原判決不當，為有理由，且原判決亦有可議，自應由本院予
    以撤銷改判。
五、爰審酌被告三人之素行、犯罪之動機、目的、手段、所生危
    害及被告丙○○自始否認犯行、被告乙○○、丁○○於案發
    之初供認不諱，惟嗣翻異前供並迴護被告丙○○，又賄選行
    為，無論行賄或收賄均影響選風，對表民主社會之選舉制度
    運作有不良影響，被告丙○○行賄行為尤屬不該，惟斟酌被
    告乙○○、丁○○貪圖賄賂，程度上較輕，收受賄賂之財物
    價值亦不高等一切情狀，分別量處如主文所示之刑，並就被
    告乙○○、丁○○部分諭知易科罰金之折算標準，並就被告
    三人均依法宣告褫奪公權。又被告乙○○、丁○○前未曾因
    故意犯罪受有期徒刑以上刑之宣告，有本院被告前案紀錄表
    在卷可稽，經此論罪科刑教訓，應知警惕諒無再犯之虞，本
    院認所宣告之刑，以暫不執行為適當，均併諭知緩刑三年，
    以勵自新（緩刑之宣告，以裁判時之狀態為準，故犯罪在新
    法施行前，於新法施行之後，關於緩刑之宣告，當然適用新
    法之規定，不再適用舊法，併予說明）。至被告丙○○持以
    向投票權人周德陽行求之「紅尚大扮」紅酒禮盒1件，雖未
    扣案，惟無證據證明業已滅失，爰依公職人員選舉罷免法第
    90條之1第3項規定，不問屬於犯人與否，宣告沒收之；至業
    已交付經被告乙○○、丁○○收受之「紅尚大扮」紅酒禮盒
    各1件，因收受者即被告乙○○、丁○○係犯刑法第143條第
    1項之投票受賄罪，其所收受之賄賂應依同條第2項之規定，
    依附於被告乙○○、丁○○所處主刑下，就各別收受之「紅
    尚大扮」紅酒禮盒各1件宣告沒收（最高法院92度台上字第
    4933號判決參照）。
據上論斷，應依刑事訴訟法第369條第1項前段、第364條、第299
條第1項前段、公職人員選舉罷免法第90條之1第1項、第3項、第
97條之2第1項後段、第98條第3項、刑法第2條第1項前段、第11
條、第37條第2項、第74條第1項第1款、修正前第143條第1項、
第2項、第41條第1項前段、罰金罰鍰提高標準條例第1條前段、
刪除前第2條，判決如主文。
本案經檢察官郭弘佑到庭執行職務。
中　　華　　民　　國　　96　　年　　5 　　月　　23　　日
　　　　　　　　　刑事第二庭審判長法　官  呂丹玉
　　　　　　　　　　　　　　      法　官  林銓正
　　　　　　　 　 　　　　　　　　法　官  王詠寰
以上正本證明與原本無異。
被告乙○○、丁○○部分不得上訴。
被告丙○○部分如不服本判決，應於收受送達後十日內向本院提
出上訴書狀，其未敘述上訴之理由者並得於提起上訴後十日內向
本院補提理由書（均須按他造當事人之人數附繕本）。
                                  書記官  駱麗君
中　　華　　民　　國　　96　　年　　5 　　月　　23　　日
附錄：本案論罪科刑法條全文
公職人員選舉罷免法第90條之1
對於有投票權之人，行求期約或交付賄賂或其他不正利益，而約
其不行使投票權或為一定之行使者，處3年以上10年以下有期徒
刑，得併科新臺幣1百萬元以上1千萬元以下罰金。
預備犯前項之罪者，處1年以下有期徒刑。
預備或用以行求期約或交付之賄賂，不問屬於犯人與否，沒收之
。
犯第1項或第2項之罪，於犯罪後6個月內自首者，減輕或免除其
刑；因而查獲候選人為正犯或共犯者，免除其刑。
犯第1項或第2項之罪，在偵查中自白者，減輕其刑；因而查獲候
選人為正犯或共犯者，減輕或免除其刑。
中華民國刑法第143條
有投票權之人，要求、期約或收受賄賂或其他不正當利益，而許
以不行使其投票權或為一定之行使者，處3年以下有期徒刑，得
併科5千元以下罰金。
犯前項之罪者，所收受之賄賂沒收之。如全部或一部不能沒收時
，追徵其價額。
